【裁判字號】    99,消債抗,72
【裁判日期】    990929
【裁判案由】    更生事件
【裁判全文】
臺灣板橋地方法院民事裁定            99年度消債抗字第72號
抗  告  人  甲○○
代  理  人  蕭顯忠律師
上列抗告人因消費者債務清理事件聲請更生，對於中華民國99年
4月30日本院99年度消債更字第69號裁定提起抗告，本院裁定如
下：
    主  文
抗告駁回。
抗告程序費用新臺幣壹仟元由抗告人負擔。
    理  由
一、本件抗告意旨略以：債務人債務總額為新臺幣（下同）1,82
    5,000 元，以20% 年利率計算，每月利息為30,416元，加上
    清償本金至少50,000元，惟債務人每月收入僅22,588元，能
    謂債務人有不能清償債務之情形。而債務人自南部前來臺北
    工作，每月生活費用遠超過每人每月最低生活費10,792元，
    且債務人並非以銀行要求還款金額過高而不予接受，僅係欲
    與全體債權人成立還款辦法，雖債權人查封聲請人薪資每月
    最高金額不過為6,676 元，通常皆為5,000 餘元，然債務人
    提出每月清償7,060 元之方案，其金額猶高於被查扣之金額
    ，可知債務人並無減少清償金額之意思。故原裁定駁回債務
    人更生之聲請，令債務人繼續遭受20% 之重利剝削，實難認
    符合消費者債務清理條例之宗旨，爰狀請廢棄原裁定等語。
二、按債務人對於金融機構因消費借貸、自用住宅借款、信用卡
    或現金卡契約而負債務，在聲請更生或清算前，應提出債權
    人清冊，以書面向最大債權金融機構請求協商債務清償方案
    並表明共同協商之意旨，消費者債務清理條例（下稱消債條
    例）第151 條第1 項定有明文。又消債條例所定協商前置程
    序之意旨，在使金融機構與債務人就特定種類之債務清理事
    務上，利用法院程序外解決之協商機制，為迅速有效之自主
    性解決，而此一程序之進行，有賴當事人間之協力配合，本
    於誠信為基礎，形成債務清理之共識，藉由法院之事後核可
    ，賦予協商內容作為執行名義之正當性，倘債務人提出協商
    請求之後，因可歸責債務人之事由，如雙方達成債務清償方
    案內容之共識後，債務人無正當理由不於該方案上簽名、蓋
    章或按指印，則雖有債務協商不成立之形式，仍難謂債務人
    有進行債務清理之誠意可言，債務人自不得依消債條例第15
    3 條之規定，逕向法院聲請更生或清算。次按債務人不能清
    償債務或有不能清償之虞者，得依本條例所定更生或清算程
    序，清理其債務，消債條例第3 條亦有明文可參。而所謂「
    不能清償債務」，係指債務人欠缺清償能力，對於已屆清償
    期，且已受請求之債務之全部或主要部分，客觀上可預見其
    為一般且繼續的不能清償之財產狀態而言。又清償能力係由
    財產、信用、勞力三者構成，故雖無足夠財產，然如有良好
    之信用、優良之技術或持續不斷之勞力，即應屬有清償債務
    之可能。
三、查本件抗告人主張前已提出債權人清冊，依消費者債務清理
    條例第151條第1項規定以書面向最大債權金融機構臺北富邦
    商業銀行股份有限公司（下稱富邦銀行）申請共同協商債務
    清償方案，惟協商不成立乙節，已據其提出臺北富邦銀行民
    國98年9月1日前置協商不成立通知書為據（見本院原審卷第
    36頁），固可信為真實。而查，依本件債權人臺北富邦銀行
    所提之前置協商條件，係協商每月還款金額4,614元，而抗
    告人並經債權人強制執行扣薪1/3乙節，有抗告人提出之本
    院98年10月28日板院輔98司執星字第80372號執行命令在卷
    可參（見原審卷第40頁），是本院依消費者債務清理條例第
    3 條之規定，自應審認債務人是否具有不能清償債務或有不
    能清償之虞等要件。經查：
（一）按消債條例之立法目的，係為使不幸陷入經濟困境之人得
      以清理債務、重建生活，並在清理過程中能保有符合人性
      尊嚴之最低生活，而非維持債務人過去慣常之寬逸生活，
      是債務人基本生活費用支出數額，不應由債務人恣意為主
      張。而行政院主計處所公布之98年度臺北縣每人每月最低
      生活費為10,792元，此乃依據政府最近1 年平均每人消費
      支出（包括食品費、衣著鞋襪費、房租水電費、家居管理
      費、醫療保健費、交通通訊費、娛樂教育費及雜項支出）
      60% 而訂定，足供一般人維持符合人性尊嚴之基本生活所
      需。而查，本件抗告人雖仍主張其自南部前來臺北工作，
      每月生活費用遠超過每人每月最低生活費10,792元等語，
      然依上開行政院主計處所公布之98年度臺北縣每人每月最
      低生活費10,792元，既已堪認足供一般人維持符合人性尊
      嚴之基本生活所需，且抗告人業已負擔如此龐大債務，本
      即應較一般人更節約支出，並撙節開銷，自要難逕以抗告
      人所自行任意主張之上述數額，即得列為每月必要之生活
      支出。
（二）再按依消債條例第151條第1項規定，前置協商之範圍，僅
      限於金融機構之特定債權，民間資產管理公司並未包含在
      內，故最大債權銀行富邦銀行未將萬榮行銷顧問股份有限
      公司匯誠公司等非金融機構之債權納入協商機制，於法並
      無任何違誤之處。況抗告人亦得自行與前開民間資產管理
      公司進行協商，請求依據消債條例所規定之協商程序，共
      同訂定合理可行之債務清償方案，以期保障全體債權人間
      之公平受償。縱抗告人嗣後無法履行，此等債權人雖得聲
      請執行法院以強制扣薪之方式償還其所欠之金額，惟就目
      前司法實務運作情形以觀，法院對於債務人薪資債權強制
      執行之扣押金額，向以薪資之1/3為標準，亦即尚須酌留
      2/3薪資以維持債務人及其家屬生活所需。是倘抗告人之
      全部債權人均聲請強制執行，依上述實務運作情形，一般
      亦僅得於薪資之1/3範圍內為執行，並有抗告人所提薪資
      給付證明所示扣款金額1份附卷可稽，益徵尚無抗告人所
      稱需以扣薪以外之部分為清償之情形存在。
（三）則查，本院斟酌上情，認以抗告人每月薪資所得22,588元
      計算，於扣除富邦銀行前置協商之還款金額4,614 元及扣
      薪金額6,676 元後，所餘款項11,298元仍尚足供抗告人之
      日常生活支出，則本院因認富邦銀行所酌定之清償方案，
      應均係在抗告人之清償能力範圍內，並無何不能清償債務
      之情事。惟抗告人竟捨之而不為，逕為本件更生之聲請，
      顯與消債條例第3條規定有違。是本件抗告人並無不能履
      行上開前置協商條件等情，已如前述，自應縮衣節食，竭
      盡所能以圖清償，倘僅係因希冀藉此程序以達減免債務之
      目的，即遽而拒絕成立協商，並為本件更生之聲請，誠亦
      難認係與消債條例之立法精神相符。故原審據以駁回抗告
      人之聲請，洵屬於法有據。
四、從而，綜合前述，抗告人所為之抗告理由既均無可取，且原
    審法院以抗告人不具備不能清償債務之法定要件，且又未實
    質踐行前置協商程序為由，而認抗告人之聲請更生係屬於法
    無據，應予駁回乙節，並非無理由，自應認抗告意旨仍指摘
    原裁定為不當，求予廢棄等語，尚無可採，即應予以駁回。
五、據上論結，本件抗告為無理由，爰依消費者債務清理條例第
    11條第2 項、第15條、民事訴訟法第495 條之1 第1 項、第
    449 條第1 項、第95條、第78條，裁定如主文。
中    華    民    國    99    年    9    月    29    日
                  民事第三庭    審判長法  官  陳財旺
                                      法  官  楊千儀
                                      法  官  邱靜琪
以上正本係照原本作成。
本裁定不得抗告。
中    華    民    國    99    年    9    月    29    日
                                      書記官  鄭美莉

司法院資訊處製作；財團法人民間司法改革基金會備份。
